臺灣嘉義地方法院刑事判決　　　　　　　 92年度重訴字第1號
公　訴　人　臺灣嘉義地方法院檢察署檢察官
被　　　告　甲○○
選任辯護人　洪千雅律師
被　　　告　丁○○
　　　　　　　　　　　七號
　　　　　　庚○○
上列被告等因背信等案件，經檢察官提起公訴（91年度偵字第
8477 號），本院判決如下：
    主  文
甲○○、丁○○及庚○○均無罪。
    理  由
一、公訴意旨略以：
    甲○○、丁○○為嘉義市農會徵、授信承辦員，負責放款調
    查估價、評議之業務，該二人均受上開農會之委任，分別於
    民國80年10月24日、82年4月2日、82年5月3日，承辦庚○○
    、己○○（已死亡）之新台幣（下同）2000萬元、1500 萬
    元、600萬元 (原起訴書敘及2000萬元、500萬元部分即起訴
    書附表一編號四及五，業經公訴人審理中確認不在本案審理
    範圍)土地擔保放款事宜，而為該農會處理事務，乃從事業
    務之人，然二人竟分別夥同時任總幹事林金助、秘書趙太榮
    、信用部主任王秋林、評議小組成員羅文正、吳榮貴、王明
    聰、盧瑞麟（另案審理）與庚○○、己○○共同基於意圖為
    己○○不法利益及損害上開農會利益之概括犯意聯絡，明知
    己○○自79年3月31日起已向該農會大量借貸，尚未清償本
    金，且為避免貸款額度受6000萬元之限制，竟連續以「化整
    為零、分散人頭、集中使用」並高估土地價格之方式，利用
    無清償能力之庚○○、蕭文堂（追訴權時效完成，另為不起
    訴處分）為人頭違法貸款，而由己○○提供土地為抵押擔保
    品，向該農會申辦貸款，旋由林金助透過王秋林指示盧瑞麟
    、甲○○、丁○○以己○○所需申貸金額除以己○○提供抵
    押土地面積的方式來反推前開土地每平方公尺之時價，予以
    登載於業務上製作之嘉義市農會不動產調查表上，導致所估
    計之時價皆為該土地當年公告現值之二十倍左右。而該農會
    八百萬元以上放款皆須提交放款評議小組審核，該小組成員
    林金助、趙太榮、王秋林、羅文正等人在前開貸款案未提供
    土地時價估計的任何相關佐證書面資料情況下，竟於林金助
    所主導召開放款評議小組會議上通過前開貸款案，共貸得1
    億零100萬元（其中貸款2500萬元部分不在本案範圍、3500
    萬元部分，追訴權時效已完成），嗣己○○於84年8月間貸
    得最後一筆款項後，自87年11月間即停付任何利息，貸款屆
    期亦未償還本金，致生損害於該農會，因認被告等涉有偽造
    文書及背信罪嫌。
二、本院之判斷：
    檢察官起訴被告等涉有偽造文書及背信罪嫌，無非係以被告
    庚○○業已坦承不諱、証人翁德清、葉茂榮、林明陽之証述
    、歐亞不動產鑑定股份有限公司估價報告書二本、嘉義市農
    會員工活期儲蓄存款收入傳票、取款憑條及嘉義市農會交易
    明細表各一件、本院88年度執字第2949號、第2127號卷為証
    。訊據被告甲○○及庚○○均否認犯罪，被告甲○○辯稱估
    價過程均實地訪價，並無不實之情形，無業務登載不實及背
    信之犯行；被告庚○○對於出借人頭予己○○借款等情並不
    爭執，惟辯稱對於偽造文書及背信之犯行均不知情；被告丁○○則經合法傳喚無正當理由不到庭，爰不待其陳述逕行判
    決。本院基於下列理由，認為應判決被告等無罪：
(一)按犯罪事實應依證據認定之，無證據不得認定犯罪事實；又
    不能證明被告犯罪者，應諭知無罪之判決；刑事訴訟法第
    154條第2項、第301條第1項分別定有明文。又犯罪事實之認
    定，應憑真實之證據，倘證據是否真實尚欠明確，自難以擬
    制推測之方法，為其判斷之基礎；而認定犯罪事實之證據係
    指足以認定被告確有犯罪行為之積極證據而言，該項證據自
    須適合於被告犯罪事實之認定，始得採為斷罪資料，分別有
    最高法院53年台上字第656號、29年上字第3105號判例可稽
    。另按刑法第342條之背信罪，係以為他人處理事務，意圖
    為自己或第三人不法之利益，或損害本人之利益，而為違背
    其任務之行為，致生損害於本人之財產或其他利益為其構成
    要件。故本罪之行為人在主觀方面須有為自己或第三人不法
    利益或損害本人利益之意圖，客觀方面須有致生損害於本人
    之財產或其他利益之結果，始足當之。而刑法第215條之偽
    造文書罪亦須以從事業務之人，明知為不實之事項，而登載
    於其業務上作成之文書，足以生損害於公眾或他人為要件。
(二)查本案檢察官起訴被告等之犯罪事實，摘要其內容計有：
    農會總幹事林金助與被告等共同犯罪；犯罪方式以找人頭
    方式貸款；高估土地價格貸款；林金助透過王秋林指示
    甲○○等人以反推方式估價不實，估價之土地均為公告現值
    20倍；評議小組成員未有佐証資料，竟通過貸款案，貸予
    己○○；己○○於87年11月即停付利息，致生損害於農會
    。惟查其中事實，公訴人並未有任何証據可資証明林金
    助與被告間有何犯意聯絡，林金助究竟如何透過王秋林指示
    甲○○等人以反推方式估價不實等犯罪情節，均乏証據証明
    。又間接事實雖可推論直接事實，惟仍須有合理之依據，亦
    有最高法院75年台上字第1822號判例可資參照，查本案可資
    判斷被告甲○○、丁○○及庚○○間具有犯意聯絡之間接事
    實僅有估價資料可資推論。另事實之起訴事實亦均係
    以估價不實為起訴之依據，故本案之關鍵即在於被告甲○○
    及丁○○於貸款時是否高估土地之價格，違背其任務偽造文
    書致生損害於農會。惟本院並不認為土地有高估之情形，理
    由如下：
１、查被告甲○○於80年10月24日承辦起訴書附表一編號一嘉義
    市○○○段482之1、482之17、482之35、482之36地號土地
    為擔保貸款案估價時，對於前揭土地之估價為每平方公尺
    75000元，對於編號二同段482之31、482之34及482之70地號
    土地之估價為每平方公尺87500元。而被告丁○○對於編號
    三同段482之43、482之47地號土地之估價為每平方公尺
    93000元，此均有嘉義市農會不動產調查表附卷可稽 (見偵
    查發查卷第46頁、第51頁及第54頁)，自堪信為真實。
２、公訴人認為前揭土地高估土地價值之依據，無非係依証人翁
    德清、葉茂榮、林明陽之証述及歐亞不動產鑑定股份有限公
    司估價報告書二本為據。然查，証人翁德清係台灣銀行嘉義
    分行助理員，葉茂榮係台南區中小企業銀行博愛分行辦事員
    ，林明陽係台灣土地銀行嘉義分行行員，業據各該証人於調
    查中陳述明確 (見偵查發查卷第338頁、第340頁及第343 頁
    )，故該等証人均非具有土地估價之專業背景，僅為各該金
    融機構承辦業務之行員，何以該等証人之証述足為判斷被告
    甲○○、丁○○對於土地估價是否高估之依據？顯然並無依
    據可循。又縱然前揭証人均曾辦理土地估價之業務，曾有土
    地估價之經驗，惟何以其等之經驗較為可靠，而足以判斷同
    為辦理土地估價業務之被告甲○○、丁○○之估價為不實，
    亦無合理基礎，且恐產生嚴重之後果。例如，如採取翁德清
    之証述為真，則依其証述其所估價嘉義市○○○段486之13
    地號土地每坪為5萬元 (見偵查發查卷第338頁)，則以此評
    價同為証人之葉茂榮、林明陽之估價，葉茂榮對於同段482
    之39地號等土地之估價為每坪22萬元，林明陽對於同段482
    之39等地號土地之估價每坪為10至20萬元，如為角地其估價
    為18至20萬元 (見偵查發查卷第341頁、第344頁)，則葉茂
    榮、林明陽之估價顯然均為高估，則葉茂榮、林明陽恐均須
    負偽造文書及背信之罪責，其不合理之情形顯而易見。又各
    該証人之估價其價格亦有極大之差異，從每坪5萬元至22萬
    元，如以此作為判斷被告甲○○、丁○○對於土地之估價是
    否高估，顯然失所依據，故公訴人此部分之証據，並無証據
    証明力，尚難作為被告等有罪之積極証據。
３、公訴人另舉歐亞不動產鑑定股份有限公司估價報告書二本為
    據，據以証明被告甲○○、丁○○對於前揭土地有高估之情
    形。惟查，前述估價報告書之製作人為証人戊○○，據其証
    稱其已於歐亞不動產鑑定股份有限公司任職11年，惟目前尚
    未取得不動產估價師証照 (見本院卷二第274頁)，故單憑証
    人戊○○之估價是否足以評價被告甲○○、丁○○之估價有
    高估之情形，其合理基礎何在? 為何戊○○之估價較具可信
    性? 其估價經驗是否較優於前述翁德清等証人或被告甲○○
    等人，其論據之基礎何在？是否戊○○任職於不動產鑑定股
    份有限公司其估價即較有可信性？其可信性之基礎來自何依
    據? 仍存有極大合理懷疑之空間。又証人戊○○尚未取得國
    家估價師之証照，如認其估價可信，則顯然認為其估價之經
    驗較具可信性，但為何其估價之經驗較前揭証人及被告具可
    信性，其論據何在，顯然無法合理說明，故証人戊○○之估
    價資料已有合理可疑。其次據其提出之估價報告書加以觀察
    ，其估價之方式係採市場比較法，姑且不論以此種方式估價
    是否正確，單從其據以比較之個案觀察，其採取三個個案作
    為其估價判斷之依據，然查該三個個案分別位於嘉義市○○
    路與保安一路交叉口西側、世賢路與八德路交叉口西南側及
    國賢一街42號 (見卷附估價報告書)，該等個案與被告甲○○等所估價之嘉義市○○○段482之1、482之17、482之35、
    482之36、482之31、482之34及482之70地號土地有相當距離
    ，尤其嘉義市○○○街42號之比較個案，距離更遠，且鑑價
    報告之比較個案，就臨路狀況觀察，其中二個案例臨世賢路
    與八德路，一個案例臨國賢一街，然本案被告等所估價之個
    案位於嘉義市○○○街，故鑑定報告據以作為鑑定基礎之個
    案，與待鑑價之嘉義市○○○段482之1地號等土地分屬不同
    之生活圈，臨路狀況亦不同，如何據以鑑價，尚非無疑；又
    鑑價報告案例一之資料來自林先生，其電話號碼為
    0000000000號，惟查該號碼於92年1月4日前係空號，有中華
    電信股份有限公司台灣南區分公司93年6月2日南行一字第
    93C8200403號函附卷可稽 (見本院卷三第417頁)，嗣雖經証
    人戊○○澄清號碼之記載有誤，惟亦足見其記載之粗率；而
    案例三之資料來源係丙○○代書，惟經証人丙○○到庭証稱
    並未曾提供案例三國賢一街42號之資料予戊○○作為鑑價報
    告之基礎 (見本院卷三第473至475頁)，從而鑑價報告之基
    礎顯然具有可疑。故該份鑑價報告採取之基礎個案與待証土
    地非屬相同生活圈，如何能據以推論待証之土地，不無疑問
    。其次，據以比較之個案資料來源不明，如何能據以鑑價。
    又鑑價報告之作成人戊○○之鑑價專業亦無任何資料可資相
    信，尚難僅憑該份估價報告書即據以推論被告等有罪。
４、查距離嘉義市○○○段482之1、482之17、482之35、482之3
    6、482之31、482之34及482之70地號土地即被告等估價貸款
    土地數公尺處之同段481之53及481之48地號土地，據誠泰商
    業銀行嘉義分行之估價每坪為280550元，此有該行於辦理債
    務人蕭錫郎等貸款時之抵押物評價表附卷可稽 (見本院卷一
    第205頁)，而距離較遠惟仍位於保安一街之同段466之108、
    466之112、466之113、466之10、466之18及466之115地號土
    地，經前開誠泰商業銀行嘉義分行於辦理蕭明雄等債務人之
    抵押貸款時之估價為每坪399165元，此亦有抵押物評價表可
    稽 (見本院卷二第324頁)。茲先不論估價之正確與否，就同
    一地點，臨路狀況相同之生活圈之地價加以分析，証人翁德
    清証稱同段486之13地號土地每坪5萬元、証人葉茂榮對於同
    段482之39地號等土地之估價為每坪22萬元，証人林明陽對
    於同段482之39等地號土地之估價每坪為10至20萬元，如為
    角地其估價為18至20萬元，前開誠泰商業銀行嘉義分行之估
    價分別為每坪為280550元及399165元，故同一地點鑑價之資
    料從每坪最低5萬元至最高將近40萬元，如何能以其中一個
    基準加以評價而作為被告有罪之依據，尚非無疑。何況被告
    等所據以鑑價之嘉義市○○○段482之1等土地，其每平方公
    尺分別為87500元及75000元，換算每坪土地之價格亦不超過
    30 萬元，亦即並無高估土地地價之情形。至於被告甲○○
    另舉同段482之38地號土地為証，惟並無明確之土地單價可
    資參照，而同段591地號土地距離尚遠，且與判決基礎無涉
    ，爰不另行論述。又公訴人聲請傳訊証人即誠泰商業銀行嘉
    義分行之承辦人乙○○，其待証事項為前揭誠泰商業銀行嘉
    義分行估價資料之土地鑑價過程及基礎，其目的在於推翻該
    資料之証據証明力 (見本院卷第532頁)，惟查銀行之估價資
    料係業務上作成之文書，除顯有不可信之情況外，從事業務
    之人於業務上或通常業務過程所須製作之紀錄文書、證明文
    書、其他於可信之特別情況下所製作之文書均得為証據，亦
    有刑事訴訟法第159條之4第2、3款可資參照。故前揭資料既
    非專為本案訴訟而估價，無預見日後可能被提供作為証據而
    偽造之動機，應可信為真實，且本案如前所述並非專以某一
    鑑價資料為基礎而加以判斷，故乙○○是否到庭與本院之判
    斷基礎亦屬無涉，爰不另行傳訊。另公訴人於審理中雖舉二
    証人即盧瑞麟及吳榮貴於調查站之証述為據 (見偵查發查卷
    第242至第244頁及第297至301頁)，據以証明被告估價之虛
    偽，惟盧瑞麟及吳榮貴所估價之個案與本案被告甲○○、丁○○所估價之個案不同，且依其証詞分析，亦無法証明被告
    等有高估土地或串謀偽造文書及背信之犯意聯絡。
(三)查本案公訴人不僅未能舉証証明另案被告林金助與本案被告
    等間之犯意聯絡，且亦無客觀証據足以証明本案被告甲○○
    、丁○○對於前揭嘉義市○○○段482之1、482之17、482之
    35 、482之36、482之31、482之34及482之70地號土地有高
    估等違背任務及偽造文書之情形，被告甲○○、丁○○自難
    符合刑法第342條背信罪之意圖為自己或第三人不法之利益
    ，或損害本人之利益，而為違背其任務之行為等構成要件，
    且亦難符合刑法第215條業務上文書登載不實罪之構成要件
    。又被告甲○○、丁○○於貸款案件中雖負責徵信及估價業
    務，就本案似未盡事前評估及事後追縱之責，惟是否可當然
    推論被告甲○○、丁○○負有背信罪責，本院仍採否定見解
    ，蓋行政責任與刑事責任應予釐清，被告甲○○、丁○○縱
    然違反行政責任，亦不當然構成刑事背信罪責，查本案前揭
    借貸係以被告庚○○之名義借款，而借款時均提供前開土地
    設定第一順位抵押權作為擔保，而物保之憑信性通常高於人
    保，故於有物保之情形下，承辦人未考慮借款人之憑信性，
    不當然可認為有損害農會之主觀意圖。又如認為被告甲○○
    、丁○○與被告庚○○及己○○間有犯意聯絡意圖損害農會
    ，則何以於借款後，以庚○○名義之借款仍於80年間借款後
    正常繳息至87年，所繳利息高達00000000元，此有嘉義市農
    會92年7月15日嘉市農信字第1729號函可資參照 (見本院卷
    二第222頁)。故如被告間有串通損害農會之犯意，於貸得款
    項遠走高飛即可，何以須正常繳息，足見被告間確無犯意聯
    絡，被告甲○○、丁○○亦無故意以損害農會之背信犯意而
    從事核貸行為。至於公訴人對於被告庚○○部分雖舉存款收
    入傳票、取款憑條及交易明細據以証明被告庚○○與己○○
    有犯意聯絡，惟此部分僅能証明庚○○出借人頭予己○○借
    款，尚難証明庚○○與被告甲○○、丁○○間有何犯意聯絡
    ，故本案公訴人對於背信罪之主觀要件，尚未能有效舉証，
    此外復查無其他積極証據足以証明被告等有背信罪及偽造文
    書罪之犯意聯絡，依法自應為被告等無罪之判決。
(四)公訴人於起訴書雖論及己○○於87年11月即停付利息，致生
    損害於農會。惟查被告之主觀背信要件既已不成立，縱然農
    會有客觀損害之事實，亦不足以論斷被告成立背信罪，何況
    農會是否有損害，尚非無探究之餘地。如前所述，以庚○○
    名義之借款仍於80年間借款後正常繳息至87年，所繳利息高
    達00000000元。次查前揭嘉義市○○○段482之1地號土地設
    定有第一順位最高限額抵押金額00000000元，同段482之43
    、482之47地號土地設定第一順位最高限額抵押金額0000000
    元，同段482之31、482之34及482之70地號土地設定第一順
    位最高限額抵押金額00000000元，此均有本院88年度執字第
    2949號、88年度執字第2127號卷內土地登記謄本可資參照，
    故農會之債權並未消滅，且擁有前開土地之第一順位抵押權
    ，如於景氣回昇，經拍賣後不當然會造成損害，而該等土地
    雖於設定抵押權後設置建築物，惟仍可一併拍賣，不當然會
    影響農會之權益，故農會究竟是否會遭受損害仍繫於景氣或
    當地土地價格浮漲之因素，不當然可歸責於被告等之貸款。
    又起訴書雖論及本院88年度執字第2949號及執字第2127號卷
    為據，稱前開土地經拍賣後未拍定而推論農會遭受損失，惟
    查本院88年度執字第2949號執行案件，其中嘉義市○○○段
    482之43、482之47地號土地第一次拍賣之金額合計為000000
    0元，此有該號卷拍賣資料可資參照，故如第一次拍賣即有
    人應買，農會顯然可得到全部清償，嗣雖經三次拍賣無人應
    買，惟無人應買之因素牽涉甚多，惟終究不能因此將無人應
    買之損失反推認為係因當初借貸所造成，此不獨無任何証據
    可資依循，且亦不合理。又本院88年度執字第2127號執行案
    件，農會於聲請執行後即刻以拍賣無實益撤回，故究竟拍賣
    後之情形如何尚未可知，尚難憑以推論農會必遭損失。
(五)綜上所述，公訴人對於被告間是否有背信及偽造文書之犯意
    聯絡，並無積極証據足資証明，對於被告甲○○、丁○○亦
    無積極証據証明其等有高估地價偽造文書等違背任務之行為
    ，而被告等之行為亦不當然足以損害農會之利益，此外復查
    無其他積極証據足以証明被告等涉有背信及偽造文書之犯行
    ，依法自應判決被告等無罪。
據上論斷，應依刑事訴訟法第301條第1項，判決如主文。
本案經檢察官古富祺到庭執行職務
中　　華　　民　　國　94　　　年　　4　　月　  21    日
              刑事第五庭 審判長法官  黃國益
                               法官  黃仁勇
                               法官  黃義成
上列正本證明與原本無異。
如不服本判決，應於判決送達後10日內，向本院提出上訴狀。
中　　華　　民　　國　94　　　年　　4　　月　  21    日
                             書記官  侯麗茹
